ACORDAO-COMPLETO-2492846

ACÓRDÃO 9746/2021 ATA 26/2021 - SEGUNDA CÂMARA

VISTOS, relatados e discutidos estes autos em que se analisa ato de concessão de aposentadoria emitido pelo Tribunal Regional Eleitoral de São Paulo - TRE/SP em benefício da Sra. Maria Rita Oliveira de Toledo.
ACORDAM os Ministros do Tribunal de Contas da União, reunidos em Sessão da 2ª Câmara, ante as razões expostas pelo Relator, e com fulcro nos incisos III e IX do art. 71 da Constituição Federal e nos arts. 1º, inciso V, e 39, inciso II, da Lei 8.443/1992, c/c o art. 259, inciso II, do Regimento Interno/TCU, em:
9.1. considerar ilegal a concessão de aposentadoria em favor da Sra. Maria Rita Oliveira de Toledo, negando registro ao correspondente ato; 
9.2. dispensar o ressarcimento das quantias indevidamente recebidas de boa-fé pela interessada, consoante o disposto no Enunciado 106 da Súmula da Jurisprudência do TCU;
9.3. determinar ao TRE/SP, no prazo de 15 (quinze) dias a contar da ciência desta deliberação,  que:
9.3.1. abstenha-se de realizar pagamentos decorrentes do ato impugnado, sujeitando-se a autoridade administrativa omissa à responsabilidade solidária, nos termos do art. 262, caput, do Regimento Interno/TCU, sem prejuízo de promover a correção do cálculo dos proventos da Sra. Maria Rita Oliveira de Toledo; 
9.3.2 dê ciência do inteiro teor desta Deliberação à Sra. Maria Rita Oliveira de Toledo, alertando-a de que o efeito suspensivo proveniente da interposição de possíveis recursos perante o TCU não a exime da devolução dos valores percebidos indevidamente após a respectiva notificação, caso os recursos não sejam providos, encaminhando a este Tribunal, no prazo de 30 (trinta) dias, comprovante da referida ciência; e
9.4. esclarecer ao TRE/SP que novo ato de concessão de aposentadoria deverá ser emitido e cadastrado no sistema e-Pessoal, livre da irregularidade verificada, sendo submetido a este Tribunal, nos termos da IN/TCU 78/2018.

Ato de concessão de aposentadoria emitido pelo Tribunal Regional Eleitoral de São Paulo.

Segunda Câmara

Tribunal Regional Eleitoral de São Paulo - TRE/SP.

3. Interessada: Maria Rita Oliveira de Toledo (XXX.778.768-XX).

13.1. Ministro presente: Raimundo Carreiro (na Presidência).
13.2. Ministros-Substitutos convocados: Marcos Bemquerer Costa (Relator) e André Luís de Carvalho.

MARCOS BEMQUERER

Trata-se de ato de concessão de aposentadoria deferido pelo Tribunal Regional Eleitoral de São Paulo - TRE/SP em benefício da Sra. Maria Rita Oliveira de Toledo.
2.	 A Secretaria de Fiscalização de Integridade de Atos e Pagamentos de Pessoal e de Benefícios Sociais - Sefip analisou o processo, concluindo haver irregularidade no ato referente à indevida incorporação de "quintos", consoante a instrução inserta à peça 5, assim vazada: 
"9. Ato: 12696/2019 - Inicial - Interessada: MARIA RITA OLIVEIRA DE TOLEDO - CPF: XXX.778.768-XX
9.1. Parecer do Controle Interno: considerar o ato legal com esclarecimentos. Justificativa: informamos que o presente ato de concessão de aposentadoria foi emitido em razão das inconsistências apontadas no Ofício 5439/2018-TCU/Sefip, de 16/11/2018.
9.2. Constatações e análises: 
9.2.1. O Controle interno emitiu parecer pela legalidade com esclarecimentos.
a.	Justificativa do Gestor de Pessoal: não há. Verificação efetuada no âmbito do TCU.
b.	Análise do Controle Interno: não há. Verificação efetuada no âmbito do TCU.
c.	Análise da Equipe Técnica: legal
Os esclarecimentos do controle interno não interferem na análise do ato.
9.2.2. Houve o registro de pelo menos uma rubrica com denominação para análise pelo TCU = Vantagem de caráter pessoal (25 - V P N I - QUINTOS, Vantagem de caráter pessoal - Incorporação de quintos/décimos de função) - R$ 313,59) .
a.	Justificativa do Gestor de Pessoal: não há. Verificação efetuada no âmbito do TCU.
b.	Análise do Controle Interno: não há. Verificação efetuada no âmbito do TCU.
c.	Análise da Equipe Técnica: ilegal
Observa-se no ato em tela que a interessada possui incorporação da vantagem denominada 'quintos' em seus proventos por decisão administrativa. Consoante as informações prestadas pela Unidade Jurisdicionada, a inativa obteve a incorporação de 1/5 de uma função comissionada FC-01. Verifica-se que a interessada exerceu funções comissionadas (de forma interpolada) pelo período de 8/2/1988 a 21/5/2005. No total, a interessada exerceu por 12 meses funções comissionadas, e exerceu a função comissionada FC-01 por maior período (10 meses e 3 dias) .
A vantagem em comento sempre esteve cercada de controvérsia. Em 4/9/2001, foi editada a MP 2.225-45/2001, que acresceu à Lei 8.112/1990 o artigo 62-A, transformando os quintos/décimos em VPNI, com a seguinte redação:
'Art. 62-A. Fica transformada em Vantagem Pessoal Nominalmente Identificada - VPNI a incorporação da retribuição pelo exercício de função de direção, chefia ou assessoramento, cargo de provimento em comissão ou de Natureza Especial a que se referem os arts. 3º e 10 da Lei n. 8.911, de 11 de julho de 1994, e o art. 3º da Lei n. 9.624, de 2 de abril de 1998. Parágrafo único. A VPNI de que trata o caput deste artigo somente estará sujeita às revisões gerais de remuneração dos servidores públicos federais'.
Com o advento dessa Medida Provisória, surgiram entendimentos divergentes. Por um lado, achava-se que seria devida a incorporação de parcelas da vantagem até 8/4/1998 (data de publicação da Lei 9.624/1998) . Por outro, entendia-se que a MP 2.225-45/2001 havia estendido o direito à incorporação da vantagem até a data de sua publicação.
O Supremo Tribunal Federal (STF) , ao apreciar o Recurso Extraordinário (RE) 638.115/CE (Ministro Relator Gilmar Mendes) , que teve repercussão geral, resolveu de forma definitiva a controvérsia e fixou a seguinte tese: 'ofende o princípio da legalidade a decisão que concede a incorporação de quintos pelo exercício de função comissionada no período de 8/4/1998 a 4/9/2001, ante a carência de fundamento legal'.
Assim, depois da decisão do Supremo Tribunal Federal no âmbito do RE 638.115/CE, este Tribunal adequou sua jurisprudência e adotou a tese defendida na Decisão 925/1999-Plenário (Ministro Relator Walton Alencar) e Acórdão 731/2003-TCU-Plenário e 732/2003-Plenário (ambos de Relatoria do Ministro Guilherme Palmeira) , de que a incorporação ou atualização da vantagem de quintos, transformada em Vantagem Pessoal Nominalmente Identificada - VPNI pelo art. 62-A da Lei 8.112/1990, somente era devida até o dia 8/4/1998, conforme previsto no art. 3º da Lei 9.624/1998.
No entanto, o Supremo Tribunal Federal, nos Embargos de Declaração do RE 638.115/CE, modulou os efeitos da decisão, cujo resultado final foi proclamado em 18/12/2019, e deu provimento aos Embargos, profer[indo] a seguinte decisão:
' (...) O Tribunal, por maioria, acolheu parcialmente os embargos de declaração, com efeitos infringentes, para reconhecer indevida a cessação imediata do pagamento dos quintos quando fundado em decisão judicial transitada em julgado, vencida a Ministra Rosa Weber, que rejeitava os embargos. No ponto relativo ao recebimento dos quintos em virtude de decisões administrativas, o Tribunal, em razão de voto médio, rejeitou os embargos e, reconhecendo a ilegitimidade do pagamento dos quintos, modulou os efeitos da decisão de modo que aqueles que continuam recebendo até a presente data em razão de decisão administrativa tenham o pagamento mantido até sua absorção integral por quaisquer reajustes futuros concedidos aos servidores. Os Ministros Ricardo Lewandowski e Celso de Mello proviam os embargos de declaração e modulavam os efeitos da decisão em maior extensão. Ficaram vencidos, nesse ponto, os Ministros Marco Aurélio e Rosa Weber. Por fim, o Tribunal, por maioria, também modulou os efeitos da decisão de mérito do recurso, de modo a garantir que aqueles que continuam recebendo os quintos até a presente data por força de decisão judicial sem trânsito em julgado tenham o pagamento mantido até sua absorção integral por quaisquer reajustes futuros concedidos aos servidores, vencidos os Ministros Marco Aurélio e Rosa Weber. Tudo nos termos do voto do Relator. Afirmaram suspeição os Ministros Luiz Fux e Roberto Barroso. Ausente, justificadamente, nesta assentada, o Ministro Celso de Mello. Plenário, 18.12.2019'.
Assim, os servidores que foram beneficiados com incorporações até 4/9/2001, via decisões administrativas, podem manter o pagamento da rubrica. Contudo, no caso em tela, o período de exercício de função comissionada da interessada não é suficiente para dar ensejo a incorporação de quinto, pois não atende aos 'doze meses de efetivo exercício' exigidos no caput do artigo 3º da Lei 8.911/1994, mesmo considerando a data de publicação da MP 2.225-45/2001 (4/9/2001) . Assim, a incorporação realizada pela UJ é ilegal.
Cumpre ressaltar, no entanto, a determinação contida no Acórdão 5455/2018-TCU-Segunda Câmara (Ministro Relator José Mucio Monteiro) . Na decisão, a Corte de Contas esclarece que eventual tempo residual existente em 10/11/1997, e não empregado para a concessão de quintos, pode ser utilizado para incorporação de apenas um décimo, nos termos do art. 5º da Lei 9.624/1998, com termo final, a qualquer tempo, na data em que o servidor completar o interstício de doze meses, de acordo com a sistemática definida na redação original do art. 3º da Lei 8.911/1994, com posterior transformação em VPNI.
No caso em tela, observa-se que na data estabelecida pelo texto legal retromencionado (10/11/1997) a inativa possuía tempo residual não utilizado para incorporação de parcela de 'quintos'. Desse modo, era possível a utilização do tempo de exercício de função para a incorporação de um décimo, com fundamento no art. 5º da Lei 9.624/1998.
Assim, no ato em análise, a interessada não adquiriu o direito à incorporação realizada pela Unidade Jurisdicionada, pois não havia completado o período de 12 meses de exercício de função comissionada exigido no caput do artigo 3º da Lei 8.911/1994 até 8/4/1998. Também não a socorre a decisão do Supremo Tribunal Federal no âmbito do RE 638.115/CE, pois não havia completada o período de exercício de função determinado pelo art. 3º da Lei 8.911/1994 até a data da publicação da MP 2.225-45/2001 (4/9/2001) . Fazendo jus, tão somente, a incorporação de uma parcela de décimo, nos termos do art. 5º da Lei 9.624/1998.
Desse modo, a abrangência e a profundidade das verificações levadas a efeito fundamentam convicção de que o ato da interessada deve ser apreciado pela ilegalidade, uma vez que foi deferida a incorporação de quintos em desconformidade com a legislação e jurisprudência de regência da matéria e consoante entendimento do Supremo Tribunal Federal.
9.3. O quadro resumo de ocorrências e, quando for o caso, o detalhamento da norma legal e da jurisprudência para as inconsistências acima elencadas encontra-se no anexo II dessa instrução. 
CONCLUSÃO
10. A abrangência e a profundidade das verificações levadas a efeito fundamentam convicção de que o ato 12696/2019 pode ser apreciado pela ilegalidade, em razão das irregularidades apontadas no item Exame das Constatações desta instrução, que representam afronta à legislação e à jurisprudência de referência.
11. O aludido ato deu entrada neste Tribunal há menos de cinco anos, não sendo aplicável, portanto, o procedimento de contraditório e ampla defesa determinado pelo Acórdão 587/2011-TCU-Plenário.
PROPOSTA DE ENCAMINHAMENTO
12. Ante o exposto, com fundamento no art. 71, inciso III, da Constituição Federal, no art. 1º, inciso V, e art. 39, incisos I e II, da Lei 8.443/1992, no art. 260 do Regimento Interno do Tribunal de Contas da União, propõe-se: 
12.1. considerar ILEGAL e recusar registro do ato de aposentadoria de MARIA RITA OLIVEIRA DE TOLEDO do quadro de pessoal do (...) Tribunal Regional Eleitoral de São Paulo, com base nos arts. 71, inciso III, da Constituição Federal, 1º, inciso V, e 39, inciso II, da Lei 8.443/1992 e 260, § 1º, do Regimento Interno.
12.2. determinar à Secretaria de Fiscalização de Pessoal que monitore o cumprimento da (s) medida (s) indicada (s) para o ato de Aposentadoria de MARIA RITA OLIVEIRA DE TOLEDO.
12.3. com fulcro no art. 262, caput, do Regimento Interno deste Tribunal, determinar ao Tribunal Regional Eleitoral de São Paulo que: 
12.3.1. faça cessar todo e qualquer pagamento relativo ao ato impugnado de MARIA RITA OLIVEIRA DE TOLEDO, no prazo máximo de quinze dias, contados da ciência da decisão deste Tribunal, sob pena de ressarcimento das quantias pagas após essa data pelo responsável;
12.3.2. promova o recálculo, no prazo 15 (quinze) dias, contados a partir da ciência desta deliberação, sujeitando-se a autoridade administrativa omissa à responsabilidade solidária, do valor atualmente pago relativo à rubrica apontada, em face de manifesta ilegalidade;
12.3.3. emita novo ato, livre da irregularidade ora apontada, em substituição ao ato de aposentadoria de MARIA RITA OLIVEIRA DE TOLEDO, submetendo-o à nova apreciação por este Tribunal, na forma do artigo 260, caput, também do Regimento;
12.3.4. dê ciência, no prazo de quinze dias, contados da notificação, do inteiro teor desta deliberação à interessada, alertando-a de que o efeito suspensivo proveniente da interposição de eventuais recursos junto ao TCU não a exime da devolução dos valores percebidos indevidamente, caso o recurso não seja provido;
12.3.5. dispense a devolução dos valores indevidamente recebidos de boa-fé até a data da ciência do órgão/entidade Tribunal Regional Eleitoral de São Paulo, do acórdão que vier a ser proferido, com base no Enunciado 106 da Súmula da Jurisprudência do TCU; e
12.3.6. informe o teor do acórdão que vier a ser prolatado, encaminhando ao TCU, no prazo de trinta dias, comprovante da data de ciência pela interessada, nos termos do art. 4º, § 3º, da Resolução TCU 170/2004."
3.	O escalão dirigente da Sefip (peça 6) e o Ministério Público de Contas, representado pelo Procurador Rodrigo Medeiros de Lima (peça 7) , alinharam-se ao exame e ao encaminhamento sugeridos pela instrução acima reproduzida.
	É o Relatório.

não há.

Procurador Rodrigo Medeiros de Lima.

PESSOAL. APOSENTADORIA. PAGAMENTO DA VANTAGEM DE "QUINTOS" SEM O TEMPO MÍNIMO DE EXERCÍCIO DE FUNÇÃO NECESSÁRIO PARA O RECEBIMENTO DESSA RUBRICA. CÔMPUTO DE TEMPO RESIDUAL. DIREITO A INCORPORAR UM DÉCIMO. PRECEDENTE DESTA CASA. ILEGALIDADE DA CONCESSÃO. NEGATIVA DE REGISTRO DO ATO. DETERMINAÇÕES.

APOSENTADORIA (APOS)

Secretaria de Fiscalização de Integridade de Atos e Pagamentos de Pessoal e de Benefícios Sociais - Sefip.

Em apreciação ato de concessão de aposentadoria emitido pelo Tribunal Regional Eleitoral de São Paulo - TRE/SP em benefício da Sra. Maria Rita Oliveira de Toledo.
2.	A concessão em análise ocorreu na modalidade voluntária, com proventos integrais, calculados com base na última remuneração do cargo em que se deu a inativação, nos termos do art. 3º da Emenda Constitucional 47/2005.
3.	As informações constantes do processo indicam que a interessada implementou os requisitos para se inativar, uma vez que tinha idade, tempo de contribuição, de serviço público, de carreira e de cargo requeridos pelo fundamento concessório.
4.	Submetido o ato a críticas automatizadas, a Secretaria de Fiscalização de Integridade de Atos e Pagamentos de Pessoal e de Benefícios Sociais - Sefip detectou a existência da rubrica "quintos" indevidamente paga, em face da ausência de tempo mínimo de exercício de função necessário para o recebimento dessa vantagem.
5.	Em vista dessa constatação, os pareceres exarados nos autos pela Sefip (peças 5 e 6) e pelo Ministério Público junto ao TCU (peça 7) são convergentes na exegese da ilegalidade da concessão e da negativa de registro do correspondente ato. 
6.	Acerca do tema "quintos", rememoro que a jurisprudência desta Casa de Contas consolidou o entendimento de que é ilegal a percepção dessa rubrica após a edição da Lei 9.624/1998, e de que se deve observar a modulação dos efeitos definida pelo Supremo Tribunal Federal - STF no Recurso Extraordinário (RE) 638.115/CE, nos casos em que a incorporação tenha decorrido de funções comissionadas exercidas no período de 08/04/1998 a 04/09/2001. Cito, nessa linha, os Acórdãos 442/2020 e 13.910/2020, da 2ª Câmara, ambos de minha relatoria. 
7.	Sobre a modulação precitada, foi estabelecido na decisão do STF no RE de referência que somente para a hipótese de "quintos/décimos" recebidos com base em decisão judicial transitada em julgado será indevida a cessação imediata do pagamento e não haverá absorção da parcela por reajustes futuros. Já nos casos de "quintos/décimos" recebidos por força de decisão judicial não transitada em julgado ou de decisão administrativa, o pagamento será mantido até sua absorção integral por quaisquer reajustes futuros concedidos aos servidores.
8.	Quanto ao ato da Sra. Maria Rita Oliveira de Toledo, não se aplica qualquer hipótese de modulação, uma vez que a inativa incorporou "quintos" em razão de funções comissionadas exercidas em 2004 e 2005, ou seja, após o advento da Lei 9.624/1998 e igualmente posterior ao interregno temporal de 08/04/1998 a 04/09/2001, assegurado pelo STF com as condicionantes mencionadas acima.
9.	Compulsando o ato em questão, verifica-se que a ex-servidora exerceu funções comissionadas, de forma interpolada, pelo período de 8/2/1988 a 21/5/2005, conforme os seguintes lançamentos do órgão de origem (peça 3, p. 4 e 5) : 
a)  FC-5: 8/2/1988 a 19/2/1988, 30/1/1989 a 3/2/1989, 4/2/1991 a 8/2/1991, 1º/2/1993 a 26/2/1993; total de 48 dias; 
b) FC-4: 3/2/1994 a 11/2/1994; 9 dias; e
c) FC-1: 23/7/2004 a 21/5/2005; 10 meses e 3 dias.
10.	Dessa distribuição, percebe-se que a inativa totalizou 12 meses de função comissionada (10 meses + 3 + 9 + 48 dias) e que a maior parcela desse período se deu na FC-01 (10 meses e 3 dias) , exercida nos anos de 2004 e 2005, época bem posterior a 2001. 
11.	 Rememoro que o art. 3º da Lei 8.911/1994 (revogada pela Lei 9.527/1997) dispunha que: 
"Art. 3º Para efeito do disposto no § 2º do art. 62 da Lei nº 8.112, de 11 de dezembro de 1990, o servidor investido em função de direção, chefia e assessoramento, ou cargo em comissão, previsto nesta Lei, incorporará à sua remuneração a importância equivalente à fração de um quinto da gratificação do cargo ou função para o qual foi designado ou nomeado, a cada doze meses de efetivo exercício, até o limite de cinco quintos."
12.	Na hipótese em exame, nota-se que a beneficiária da vantagem não havia completado 12 (doze) meses de exercício de função comissionada previstos no art. 3º da Lei 8.911/1994 até 8/4/1998 (data da publicação da Lei 9.624/1998) , pois contava somente com 57 dias de função (FC-5: 48 dias e FC-4: 9 dias) . Também não se aplica ao caso a interpretação conferida à matéria pelo STF no RE 638.115/CE, porquanto a interessada igualmente não alcançou o período exigido (de 12 meses) no intervalo de 08/04/1998 a 04/09/2001. 
13.	Diante desse contexto, conclui-se que a incorporação de "quintos" foi indevida, uma vez que não há tempo de exercício de função suficiente para que seja paga a fração deferida pelo órgão de origem. Em consequência, a concessão de aposentadoria deve ser considerada ilegal, com negativa de registro ao correspondente ato.
14.	Não obstante essa constatação, destaco que a inativa tem direito à incorporação de 01 (um) "décimo", decorrente do "tempo de serviço residual" assegurado pelo art. 5º da Lei 9.624/1998. Para melhor compreensão do tema, transcrevo o dispositivo legal precitado:
"Art. 5º Fica resguardado o direito à percepção dos décimos já incorporados, bem como o cômputo do tempo de serviço residual para a concessão da próxima parcela, até 10 de novembro de 1997, observando-se o prazo exigido para a concessão da primeira fração estabelecido pela legislação vigente à época." 
15.	O Tribunal tem adotado a tese do aproveitamento do "tempo de serviço residual", para fins de incorporação de "décimos", conforme definido no Voto condutor do Acórdão 5455/2018-TCU-Segunda Câmara (rel. min. José Mucio Monteiro) , verbis: 
"6. Ao extinguir o mecanismo de incorporação de funções e mandar converter as parcelas em VPNI, a Lei 9.527/1997 assegurou o direito à incorporação àqueles que em 11/11/1997 houvessem cumprido os requisitos legais. Ademais, a Lei 9.624/1998 trouxe novamente ao ordenamento jurídico a incorporação de funções, agora na forma de décimos, admitindo a contagem de tempo residual não utilizado até 10/11/1997.
7. Essa matéria foi objeto da Decisão 925/1999-TCU-Plenário, como segue:
'8.1.2. é assegurado, nos termos do art. 5º da Lei 9.624/1998, o cômputo do tempo residual de exercício de funções comissionadas não empregado, até 10/11/1997, para a incorporação de parcela de décimo, com termo final na data específica em que o servidor complete o interstício de doze meses, de acordo com a sistemática definida na redação original do art. 3º da Lei 8.911/1994.
8.1.3. as parcelas incorporadas à remuneração, na forma de quintos, deverão ser transformadas em décimos e estes deverão ser transformados em vantagem pessoal nominalmente identificada.'
 (...) 
9. A jurisprudência desta Corte de Contas permite o aproveitamento do tempo residual existente em 10/11/1997 para incorporar parcela de décimo, com posterior transformação em VPNI, independente do interstício de doze meses ter se completado até 4/9/2001, bastando que o período tenha se iniciado anteriormente a novembro de 1997.
10. No presente caso, não foram observados os requisitos para a utilização do tempo residual, haja vista o deferimento de mais uma parcela de quintos (4/5 de FC1) , sendo que a interessada tem direito a incorporar mais um décimo (3/5 de FC1 e 1/10 de FC1) , pois completou o interstício de doze meses iniciado antes de 10/11/1997 somente no exercício de 2002." (grifos acrescidos) .
16.	Igualmente colho da ferramenta de pesquisa desta Corte ("jurisprudência selecionada") excerto de julgado que vai ao encontro do precedente mencionado no item anterior: 
	Acórdão 5785/2020-TCU-Primeira Câmara (rel. min. Bruno Dantas) 
"É assegurado, nos termos do art. 5º da Lei 9.624/1998, o cômputo do tempo residual de exercício de funções comissionadas existente em 10/11/1997, não empregado para a concessão de quintos, para incorporação de parcela de décimo, com termo final, a qualquer tempo, na data em que o servidor completar o interstício de doze meses, de acordo com a sistemática definida na redação original do art. 3º da Lei 8.911/1994."
17.	De acordo com a interpretação dada à matéria pelos Acórdãos de referência, o "tempo de serviço residual", não empregado para a concessão de "quintos", pode ser computado para incorporação de "décimos", com base no art. 5º da Lei 9.624/1998, quando se completar o interstício de doze meses (previsto na Lei 8.911/1994) , a qualquer tempo, iniciado antes de 10/11/1997. 
18.	No ato em análise, a interessada apresentou tempo residual (que não pode ser usado para pagamento de parcela de "quintos") , na data fixada pela legislação de regência (10/11/1997) , inteirando-se os 12 (doze) meses em período posterior, consoante esclarecido no item 9 acima. Por conseguinte, pode incorporar um décimo, nos termos do art. 5º da Lei 9.624/1998, a ser pago sob a forma de VPNI (Vantagem Pessoal Nominalmente Identificada) .
19.	Nesse contexto, entendo que o Tribunal deve considerar ilegal a concessão de aposentadoria da Sra. Maria Rita Oliveira de Toledo e negar registro ao correspondente ato, aplicando-se a orientação fixada no verbete da Súmula/TCU 106 às parcelas indevidamente recebidas pela interessada. 
20. 	Outrossim, em conformidade com o art. 262 do Regimento Interno/TCU, importa determinar ao órgão de origem que faça cessar os pagamentos decorrentes do ato, sob pena de responsabilidade solidária da autoridade administrativa omissa, promovendo, no mesmo prazo, a correção do cálculo dos proventos da Sra. Maria Rita Oliveira de Toledo. 
21.	Deve-se igualmente determinar ao órgão de origem que comunique a beneficiária sobre a deliberação do Tribunal, alertando-a de que o efeito suspensivo proveniente da interposição de eventuais recursos não a exime da devolução dos valores percebidos indevidamente após a notificação, caso esses não sejam providos. Posteriormente, deve ser remetido ao Tribunal documento comprobatório de que a inativa foi cientificada da deliberação desta Corte.
22.	Por fim, esclareço que o ato em questão deu entrada nesta Corte de Contas em 2019, não se aplicando a recente sistemática definida pelo Plenário, mediante o Acórdão 122/2021 (rel. min. Walton Alencar Rodrigues) , na linha de observar o Recurso Extraordinário 636.553, em que foi fixado prazo de cinco anos para que o TCU registre os atos de concessão inicial de aposentadoria, reforma ou pensão, após o qual serão considerados "tacitamente registrados", podendo posteriormente o ato que contenha alguma ilegalidade ser submetido ao procedimento de revisão de ofício, com base no art. 54 da Lei 9.784/1999 c/c o art. 260, § 2º, do Regimento Interno/TCU. 
	Ante o exposto, voto por que seja adotada a deliberação que ora submeto a este Colegiado.
TCU, Sala das Sessões, em 27 de julho de 2021.
MARCOS BEMQUERER COSTA
Relator